【裁判字號】    95,簡上,42
【裁判日期】    951018
【裁判案由】    分割共有物
【裁判全文】
臺灣雲林地方法院民事判決              95年度簡上字第42號
上  訴  人  丁○○
被  上訴人  乙○○
訴訟代理人  甲○○
            丙○○
上列當事人間請求分割共有物事件，上訴人對於中華民國95年7
月4 日本院95年度簡字第2 號第一審判決提起上訴，本院於民國
95年10月4 日言詞辯論終結，判決如下：
    主  文
上訴駁回。
第二審訴訟費用由上訴人負擔。
    事實及理由
一、被上訴人於原審起訴主張：坐落雲林縣大埤鄉○○段174 建
    號，門牌號碼雲林縣大埤鄉後庄5 號房屋（下稱系爭建物）
    為兩造所共有，應有部分各二分之一，系爭建物並無使用目
    的上不能分割之情事，兩造亦未訂有不分割之約定，且系爭
    建物無法分割為二，被上訴人曾多次與上訴人溝通協調，希
    望上訴人能將其應有部分權利賣給被上訴人，或被上訴人將
    其應有部分權利賣給上訴人，使系爭建物能完整利用，但上
    訴人均置之不理，為此訴請裁判分割共有物，聲明請求：兩
    造共有之系爭建物准予變價，所得價金依應有部分各二分之
    一之比例分配。
二、上訴人則以：系爭建物由其出資興建，移轉二分之一權利予
    訴外人即上訴人之弟黃明安，黃明安因向地下錢莊借錢，積
    欠被上訴人債務無法償還，才自殺身亡，留下二子黃憶茹、
    黃宏益由其扶養，黃明安之喪葬費亦係其所支付，黃明安提
    供系爭建物為擔保向被上訴人借錢之事，其不知情，與其無
    關，其不同意分割系爭建物，希望能以新臺幣（下同）200,
    000 元解決黃明安與被上訴人間之債務問題，清償後被上訴
    人應將所承受之系爭建物二分之一權利及坐落之土地（大埤
    鄉○○段1006之1 地號）應有部分十分之一移轉登記予上訴
    人等語，資為抗辯。
三、原審以系爭建物無法為原物分割，認為變價分割較有利於兩
    造，而判決准予變價分割，所得價金依應有部分各二分之一
    之比例分配。上訴人不服提起上訴，求予廢棄原判決，駁回
    被上訴人在第一審之訴，被上訴人則聲明請求駁回上訴。
四、按各共有人得隨時請求分割共有物，但因物之使用目的不能
    分割或契約訂有不分割之期限者，不在此限；共有物之分割
    ，依共有人協議之方法行之，分割之方法不能協議決定者，
    法院得因任何共有人之聲請，命以原物分配於各共有人，或
    變賣共有物，以價金分配於各共有人，民法第823 條第1 項
    、第824 條第1 、2 項分別定有明文。而民法第823 條第1
    項所謂因物之使用目的不能分割，係指共有物繼續供他物之
    用，而為其物之利用所不可缺，或為一權利之行使所不可缺
    者而言，例如界標、界牆、區分所有建築物之共同部分、共
    有契據等（最高法院50年度台上字第970 號判例、85年度台
    上字第966 號判決意旨參照）。本件被上訴人主張系爭建物
    為兩造所共有，應有部分各二分之一，兩造間並無不分割之
    約定，惟無法達成協議分割等情，業據被上訴人提出建物登
    記謄本及房屋稅籍證明書為證，且為上訴人所不爭執。又系
    爭建物並無上述不能分割之例外情形，被上訴人訴請裁判分
    割，洵屬有據，應予准許。
五、次按分割共有物，須先就原物分配，如發現共有人中有不能
    按其應有部分受分配者，亦得以金錢補償之，於原物分配有
    困難時，始得予以變賣。查，系爭建物為三層樓房屋，一樓
    有前後二個出入口，前門臨八米寬道路，後門則面對他人之
    住宅，二樓以上無獨立出入口等情，業經原審履勘現場屬實
    ，製有勘驗筆錄及被上訴人提出之現場照片可稽（見原審卷
    第16、27、28頁），可見系爭建物確無法分割為二個獨立之
    建物，供兩造分別居住使用。本件既無法為原物分配，即應
    採變價分割方式，將價金分配於共有人。
六、從而，原審審酌上情而判決系爭建物准予變價，所得價金依
    應有部分各二分之一之比例分配，所定之分割方法並無不當
    。上訴人上訴意旨指摘原判決不當，求予廢棄改判，為無理
    由，應予駁回。
七、本件事證已臻明確，兩造其餘攻擊防禦方法及所提之證據，
    核與判決結果不生影響，不再一一加以論述，併此敘明。
八、據上論結，本件上訴為無理由，依民事訴訟法第436 條之1
    第3項 、第449 條第1 項、第78條，判決如主文。
中    華    民    國    95    年    10    月    18    日
                  民事第一庭    審判長     洪兆隆
                                法  官     許佩如
                                法  官     蔡碧蓉
以上正本係照原本作成。
本判決不得上訴。
中    華    民    國    95    年    10    月    18    日
                                書記官     蔡嘉萍


司法院資訊處製作；財團法人民間司法改革基金會備份。
